【裁判字號】    95,訴,571
【裁判日期】    951122
【裁判案由】    確認通行權存在
【裁判全文】
臺灣彰化地方法院民事判決  95年度訴字第571號
原      告  乙○○
訴訟代理人  劉惠利律師
被      告  己○○
            丁○○
            庚○○
            戊○○
上四人共同
訴訟代理人  趙惠如律師
上列當事人間請求確認通行權存在事件，本院於民國95年11月8
日言詞辯論終結，茲判決如下：
    主  文
原告之訴駁回。
訴訟費用由原告負擔。
    事實及理由
壹、原告起訴主張：
  一、原告為彰化縣彰化市○○段南郭小段342之2地號土地所有
      權人，該地係於民國77年間由原告向原告之父即訴外人廖
      銀漢所買受並已為所有權登記。原告自幼出入馬路係經鄰
      地即被告所有坐落同小段341及342地號土地上舊有約6尺
      寬之通路，已近50多年，且該通道係門口對外通道，此並
      有現場勘驗之藍色鐵門為證。惟近期被告在該舊有通路上
      搭建地上物，造成原告不能依該舊有之通路對外通行，且
      若被告再續為增建將致使原告完全無對外通路通行。原告
      為維持生活外出通路之必需，及系爭342之2、342、341、
      341之1地號土地本為同一筆土地，且衡量四周土地狀況，
      目前僅有該舊有之通路可為通行，爰依民法第787條第1項
      本文、第789條之規定提起本訴。並聲明：被告應將其所
      有坐落彰化縣彰化市○○段南郭小段341及342地號土地如
      附圖一所示Ａ部分，面積36平方公尺及Ｄ部分，面積21平
      方公尺之土地留作道路供原告通行，並不得於上開通路上
      為其他妨阻原告通行之行為。
  二、原告否認從342之1地號土地出入。原告亦否認如附圖二編
      號Ｅ的房屋是原告所有，該房屋係原告之妹即訴外人廖美
      英所有。原告自78年買受系爭342-2地號土地，所有出入
      及家中貨物均從被告土地出入通行，實非被告所辯稱出入
      廖美英之房子。況廖美英的房子是後來才蓋，且屬他人的
      房子，豈能任意供他人通行。系爭342之2地號土地上之房
      子為原告所有，目前供倉庫使用，堆放國外進口之健康食
      品、骨董、五金等機器，原告之弟弟並住在裏面，原告目
      前均翻牆進入。如附圖二編號Ａ部分之圍牆為原告所蓋，
      約蓋了50年。證人林滄敏與被告有利害關係，被告提供土
      地予證人林滄敏使用，證人林滄敏於85年間才搬到系爭土
      地，惟原告從小即在系爭土地出生及出入。又原告欲待確
      認有通行權後，才拆除附圖二編號Ａ部分之圍牆。
  三、被告等從未出面向原告表示欲購買342-2地號土地，原告
      根本沒見過被告等人，被告主張原告權利濫用，應負舉證
      之責。另現場原告所主張通路部分，實因被告等將土地及
      建物租與他人做餐廳，場地供作停車場，不定時有車輛出
      入，已影響原告出入通行甚鉅，況且必影響原告居家安全
      ，倘有意外狀況如地震或火災等，根本無適宜通路逃生，
      實非被告等辯稱並無阻礙原告通行之事實，原告提起本件
      訴訟容有確認利益。且袋地通行權有物權之效力，原告恐
      被告再次轉賣土地或轉租土地，使多年來之通路無法通行
      ，影響原告之生活起居、安全，甚至家中原本物品之搬運
      受阻礙，故自有確認利益。
  四、證人林炎明及曹世忠均未注意到系爭土地上之圍牆，足見
      彼等所言均不能證明當時之狀況。
貳、被告則以：
  一、坐落彰化縣彰化市○○段南郭小段342之1及342之2地號土
      地均為原告之父即訴外人廖銀漢所有，所有權則分別登記
      予女兒即訴外人廖美英及配偶即訴外人廖陳秋玉，廖陳秋
      玉則於78年4月8日以買賣為原因，將342之2地號土地移轉
      予原告。342之2地號土地一直以來均通行342之1地號土地
      以通行西側之南瑤路，從未通行被告所有之同小段341 及
      342地號土地，因當時南側之旭光西路尚未開闢，341及34
      2地號土地同屬袋地，迄74年3月16日彰化縣政府將341 地
      號土地逕分割增加341之1地號土地作為開闢旭光西路，至
      83年開始通車，原告也一直通行341之1地號土地上之巷道
      ，或附圖二編號Ｅ之房屋之出入口至南瑤路，而並未通行
      被告所有之341及第342地號土地。且被告於94年10月間於
      341及342地號土地上申請建照起造建物時，土地上雜草叢
      生達一人之高度，根本無法通行。又原告之父於購買342
      之1及342之2地號2筆土地，即明知系爭342之2地號土地須
      通行第342之1地號土地始通公路，方將2筆土地一起購買
      ，故買受後，342之2地號土地一直均通行342之1地號土地
      以通公路，此由第342之2地號土地原登記所有權人即原告
      之母廖陳秋玉，其住所係「彰化市○○里○○路264之1號
      」，該門牌號碼即係坐落第342之1地號土地之房屋。且原
      告一直以來均居住於台北，其公司亦設立於台北，故原告
      稱通行被告所有之土地數10年顯非事實。
  二、按「土地因與公路無適宜之聯絡，致不能為通常使用者，
      土地所有人得通行周圍地以至公路。但對於通行地因此所
      受之損害，應支付償金。前項情形，有通行權人，應於通
      行必要之範圍內，擇其周圍地損害最少之處所及方法為之
      。」民法第787條定有明文。本件342之1及342之2 地號土
      地依上述可知原屬同一人所有，且原告一直以來均通行34
      2之1地號土地至南瑤路，故原告通行342之1地號土地當係
      損害最少之處所。所以原告主張通行被告所有之341及34
      2地號土地，於法顯屬無據。又原告想通行被告之土地部
      分，目前做停車場使用，根本無人阻止原告從該停車場通
      行。此外，被告否認系爭341及342地號土地原本源自同一
      塊土地。
  三、民法第148 條規定：「權利之行使，不得違反公共利益，
      或以損害他人為主要目的。行使權利，履行義務，應依誠
      實及信用方法」。原告一直以來，均是通行其自有之341
      之1地號土地以通公路。係因被告於341及342地號土地上
      申請建照起造建物時，本欲購買原告所有之342之2地號土
      地，因價格過高，致雙方買賣未成。原告即利用342之1及
      342之2地號土地分屬不同所有人之名義，即欲主張袋地通
      行權，其權利之行使，係以損害他人為主要目的，且違反
      誠信原則，於法自屬不合。
  四、被告否認原告之系爭房子有當倉庫使用，因依戶籍資料，
      原告一直居住在北部，根本沒有經營工廠之事實。又證人
      丙○○既證稱沒有看到原告之倉庫裏有機器，與原告所稱
      不符，足見證人丙○○根本未曾至系爭土地。且原告公司
      設立於台北巿，其辯稱將健康食品放置於彰化倉庫，已與
      經驗不符。又證人林滄敏既稱被告之土地本係漁池，後來
      填平，足見被告之土地本係漁池，根本無法通行貨車，於
      填平後，亦是荒廢雜草叢生，故證人丙○○稱將貨車停於
      被告所有系爭土地，而由藍色門搬貨，顯非事實。又證人
      甲○○所言不實，蓋系爭土地於旭光西路尚未開闢時，既
      係漁池，根本無法行走，又系爭土地附近既非農田，又何
      來田埂可供行走？況且，當時既然廖美英坐落於第342 之
      1地號土地之房子尚未興建，屬空地，證人何有捨空地不
      行走，反行走很難走之漁池或田埂路之理。並聲明：原告
      之訴駁回。
參、兩造不爭執之事項：
  一、原告為彰化縣彰化市○○段南郭小段342之2地號土地所有
      權人，該地係於78年4月8日由原告之母廖陳秋玉以買賣為
      原因，將342之2地號土地移轉予原告。
  二、系爭342之2地號土地目前為袋地。
  三、系爭342之1地號土地目前登記為原告之妹妹廖美英所有。
  四、坐落彰化市○○段南郭小段341及342地號土地為被告所有
      。
肆、得心證之理由：
  一、按確認法律關係之訴，非原告有即受確認判決之法律上利
      益者，不得提起之，民事訴訟法第247條第1項前段定有明
      文。又按所謂即受確認判決之法律上利益，係指法律關係
      之存否不明確，原告主觀上認其在法律上之地位有不安之
      狀態存在，且此種不安之狀態，能以確認判決將之除去者
      而言。查本件原告主張對被告有袋地通行之權利，既為被
      告所否認，則原告有無袋地通行權之法律關係存否不明確
      ，且此種不安之狀態，能以確認判決將之除去，故原告提
      起本件訴訟，自有確認利益。雖被告辯稱並無人阻止原告
      從系爭停車場通行，惟系爭341及342地號土地既屬被告個
      人所有，被告隨時有可能變更其用途，自難謂原告無確認
      利益，合先敘明。
  二、原告起訴主張系爭342之2地號土地為袋地，原告及其家人
      自始出入被告所有坐落同小段341及342地號土地上舊有約
      6尺寬之通路，已近20多年，惟近期被告在該舊有通路上
      搭建地上物，造成原告不能依該舊有之通路對外通行，系
      爭土地上之房子目前當倉庫使用等語，被告則否認系爭土
      地上之房子當倉庫使用，並抗辯原告向來均通行其妹妹廖
      美英所有之342之1地號土地以通行西側之南瑤路，從未通
      行被告所有之同小段341及342地號土地等語。經查：
    (1)證人即原告之前之受僱人丙○○到庭證稱：系爭土地上之
      房子是一個倉庫，放一些健康食品、保養品還有骨董，那
      裡面不是全部倉庫，一部分是空的，... 我大約於1992
      、3、4年間開始受僱於原告一直到前2年。公司在台北市
      ○○路，公司名稱是協和萬邦。公司在高雄也有分公司，
      所以有時要從彰化載到台北或彰化載到高雄。我們公司是
      從事保養品及健康食品，那骨董是原告個人收藏。我沒有
      看到倉庫裡面有機器等語，堪認原告主張系爭袋地上之房
      子目前當倉庫使用，平時堆放保養品、健康食品及骨董等
      情，應堪採信。雖被告辯稱證人丙○○既證稱沒有看到原
      告之倉庫裏有機器，與原告所稱不符，足見證人丙○○根
      本未曾至系爭土地等語。惟查，證人丙○○於本院證稱其
      受僱於原告一直到前2年，證人丙○○事後既未繼續受僱
      原告，且機器既屬隨時可以搬動之東西，證人丙○○有無
      看到機器，與機器何時搬入系爭倉庫有關，則被告尚難以
      此主張證人丙○○此部分證詞不可採。
    (2)又系爭342-2地號土地目前有原告之倉庫坐落其上，勘驗
      當天，並見原告之弟弟在系爭342-2地號土地內，342-1地
      號土地上目前有原告之妹妹廖美英之房子坐落其上；而被
      告所有之系爭341、342地號，目前則出租他人經營餐廳，
      一部分當停車場使用。又原告所有系爭342-2地號與被告
      所有系爭342 地號土地間之圍牆，為原告所蓋，牆高約
      140公分，圍牆中有一藍色鐵門，目前藍色鐵門之前方為
      第三人之餐廳，原告無法從藍色鐵門進出，原告欲通行系
      爭341、342地號土地之地方，目前當停車場使用等情，業
      據本院會同彰化地政事務所測量員到場勘驗屬實，並製有
      勘驗筆錄、附圖一之複丈成果圖及附圖二之現場略圖可稽
      。
    (3)又查，證人丙○○到庭證稱: 「我13年前曾經是原告的受
      僱人，擔任原告受僱人的時候，我只有進去搬東西，我當
      時是從藍色的鐵門進去，當時藍色鐵門前面是空地，那時
      我每個禮拜至少去一次。搬貨有時原告會跟我一起搬。..
      . 我大約於1992、3、4年間開始受僱於原告一直到前2年
        。1992年時受僱於原告時是有路，但不知道路是不是有
      擴大，我們貨車都在那裡卸貨。十幾年前藍色的門外面是
      一塊空地，我沒有印象有什麼池塘，十幾年前那塊空地是
      否舖柏油我沒有注意，但是後來確實有舖柏油」等語。而
      證人甲○○亦到庭證稱：「我小時候居住在系爭土地附近
      ，... 我家離系爭土地很近，我經常到系爭土地的院子，
      我小時候沒有旭光西路，以前旭光西路是池塘、空地及雜
      草，旭光西路大概開了十幾年，我小時候這塊土地就有圍
      牆，我小時候廖美英的房子還沒蓋，是後來才蓋的，我不
      知道廖美英的房子是什麼時候蓋的，以前廖美英的房子是
      空地，以前我都是經由照片中藍色鐵門進出系爭土地。我
      最後一次進出系爭土地的時候是在4年前原告父親過世的
      時候，那時我也是經由藍色鐵門進出，那時廖美英的房子
      已經蓋了，鐵門前面還沒有蓋房子，那時都是田埂路很難
      走」等語。從證人丙○○、甲○○證詞，應足以證明原告
      以前確實曾從被告所有之同小段341及342地號土地進出，
      且衡諸常情，若原告未從被告所有341及342地號土地進出
      ，應無於如附圖二之現場略圖圍牆處設置藍色鐵門之理，
      故原告主張近期上開舊有通路上已搭建地上物，造成原告
      不能依該舊有之通路對外通行等情，亦堪採信。雖被告又
      辯稱證人林滄敏既稱被告之土地本係漁池，後來填平，足
      見被告之土地本係漁池，根本無法通行貨車，於填平後，
      亦是荒廢雜草叢生，故證人丙○○稱將貨車停於被告所有
      系爭土地，而由藍色門搬貨，顯非事實。然查，證人曹世
      忠到庭證稱：「我認識林滄敏，我曾幫他整他服務處旁邊
      那塊地，就是照片中餐廳那塊地，大約是在十年前整的，
      我印象中那塊地上面有雜草、樹木與土堆，上面有一些雜
      草廢物，地凹凸不平，後來我有購土幫他填平，以便與旭
      光西路一樣高，... 整地完之後上面就是舖柏油」等語。
      而證人林炎明亦到庭證：「在七、八年前林滄敏當選縣議
      員的時候我有到他的服務處 (詳附圖二之現場略圖)去祝
      賀，當時我有靠近那裡，我看到那裡都是一堆草與土堆。
      草的旁邊好像是林滄敏在利用，利用作為停車場，這是在
      蓋餐廳之前的事」等語。故從證人曹世忠及林炎明之證詞
      亦可證明，被告之土地在十年前即已整成柏油土地，雖有
      部分雜草、土堆，但仍有部分當停車場使用，並無所謂無
      法通行貨車之問題，被告抗辯證人丙○○之證詞不實云云
      ，尚無足採。另被告雖又以系爭土地於旭光西路尚未開闢
      時，既係池塘，根本無法行走，又系爭土地附近既非農田
      ，又何來田埂可供行走？況且，當時既然廖美英坐落於第
      342之1地號土地之房子尚未興建，屬空地，證人何有捨空
      地不行走，反行走很難走之池塘或田埂路之理，而抗辯證
      人甲○○之證詞不可採等語。惟證人甲○○已證稱當時都
      是田埂路很難走，且有無田埂路與有無農田無關，又廖美
      英坐落於第342之1地號土地之房子未興建前，雖屬空地，
      惟當時之地理狀況是否適宜通行，並不明確，證人甲○○
      走不走第342之1地號土地，與其有無從系爭藍色鐵門進出
      無涉，此部分均屬被告臆測之詞，本院認亦不足採。
    (4)又證人林滄敏於本院現場勘驗時，證稱如附圖二之立委服
      務處為其於85年所購買，原告之父親為其舅公，平時其都
      從南瑤路264之1號 (即附圖二編號Ｅ）之房子進出原告家
      。如附圖二中之餐廳為去年至今年間所蓋，餐廳未蓋之前
      那邊是一塊荒廢地，都是雜草無法出入，並有很多人丟垃
      圾，該地原本係魚池後來填平。嗣因其欲辦活動，經地主
      同意後，其才將該地鋪為柏油。附圖二中編號Ａ之圍牆於
      其85年來時即已存在，沒有看過原告翻牆出入，原告都是
      由南瑤路264之1號之房子出入。沒有看過原告從附圖二的
      藍色鐵門進出等語；足見原告除通行被告所有坐落系爭
      341及342地號土地外，尚可從其妹妹即342之1地號土地上
      之房子進出。雖原告又主張證人林滄敏與被告有利害關係
      ，其證詞不可採云云，惟原告之父親既為證人林滄敏之舅
      公，顯與原告有親戚關係，證人仍為上開不利於原告之證
      詞，且本院審酌原告勘驗時稱其平時均翻牆進出，惟查如
      附圖二編號A之圍牆，高度約140公分高，現場勘驗時，亦
      未見任何輔助翻牆之樓梯或墊高物，原告為36年4月1日生
      ，為年近6旬之人，則原告稱其在被告土地上之餐廳蓋了
      以後，平時進出系爭342-2地號土地均翻牆進出，顯難採
      信。參以廖美英為原告自己之妹妹，原告之前手為其母親
      廖陳秋玉，而廖陳秋玉當時之住所係「彰化市○○里○○
      路264之1號」，該門牌號碼即係坐落第342之1地號土地之
      房屋，與廖美英之住所相同，則原告豈有不通行廖美英之
      房子而寧願翻牆進出之理？故原告主張證人林滄敏之證詞
      不實云云，本院認亦無足採。
  三、按土地因與公路無適宜之聯絡，致不能為通常使用者，土
      地所有人得通行周圍地以至公路。但對於通行地因此所受
      之損害，應支付償金。前項情形，有通行權人，應於通行
      必要之範圍內，擇其周圍地損害最少之處所及方法為之，
      民法第787條定有明文。本件原告所有系爭342之2地號土
      地雖為袋地，目前有原告之倉庫坐落其上，一部分則為空
      地，然至本院95年9月12日勘驗時為止，上開土地仍為正
      常之使用，被告之弟弟亦仍在系爭袋地上活動，又原告所
      有系爭土地上之房子，平時既係供倉庫使用，僅堆放保養
      品及保健食品或骨董，均非大型物品，且原告並未居住在
      系爭土地上，平時若須進出系爭袋地，仍可利用342-1地
      號上即其妹妹廖美英所有之房子進出，並無因此不能為通
      常使用之情形。參以，原告欲通行之鄰地之處所，除被告
      所有之341、342地號土地外，亦有原告妹妹所有之342-1
      地號土地，相較而言，原告目前既能正常使用其所有342-
      2地號之土地，足見原告妹妹所有之342-1地號土地之現狀
      已足供原告通行，今原告欲再對被告所有之341、342地號
      土地主張通行權，將使被告變更對其土地之使用方式，原
      告顯非擇其周圍地損害最少之處所及方法為之，故原告主
      張對被告之所有之341、342地號土地有通行權，尚屬無據
      。
  四、次按因土地一部之讓與或分割，致有不通公路之土地者，
      不通公路土地之所有人，因至公路，僅得通行受讓人或讓
      與人或他分割人之所有地。前項情形，有通行權人，無須
      支付償金，民法第789條定有明文。原告主張系爭342之2
      、342、341、341之1地號土地本為同一筆土地等語，被告
      則否認系爭342、341地號土地原為同一筆土地。經查，原
      告係於78年4月8日自廖陳秋玉處取得系爭342之2地號土地
      ，此有卷附土地謄本可稽，且為兩造所不爭執，故原告與
      被告間並無讓與之法律關係存在。又系爭341、342地號土
      地自61年重測後，即屬獨立之2筆土地，重測之前是否屬
      同一筆土地，無法查證，但在61年時似所有權人均為訴外
      人陳家明，因重測時二筆土地所有權人均是陳家明等情，
      此有卷附本院與彰化縣彰化地政事務所之電話紀錄可稽，
      且為兩造所不爭執，亦即原告於78年取得系爭342之2地號
      土地時，系爭341、342地號2筆土地，即屬各自獨立之土
      地。故本件既無任何證據顯示系爭342、341地號土地原為
      同一筆土地，又系爭341、342地號土地縱使之前曾屬同一
      人即陳家明人所有，然並不代表系爭341、342地號土地原
      本為同一筆土地，而原告就其此部分主張亦未能舉證以實
      其說，則原告此部分主張即不足採。此外，原告所有系爭
      342之2地號土地固係分割自被告所有之342地號土地，惟
      原告若僅通行被告所有之342地號土地，而不能通行被告
      所有之341地號土地，仍無法直通公路，則其主張此部分
      之袋地通行權即無意義。況且，原告依民法第789條主張
      袋地通行權之前提仍須為「土地因與公路無適宜之聯絡，
      致不能為通常使用者」，而本件原告所有之系爭土地既無
      不能為通常使用之情形，已如前述，則原告依民法第789
      條規定，主張對被告所有之341、342地號土地有通行權，
      同屬無據。
  五、綜上所述，原告依民法第787條及第789條規定，主張對被
      告所有之341、342地號土地有通行權乙節，既無理由，則
      原告提起本件訴訟，請求被告應將其所有坐落彰化縣彰化
      市○○段南郭小段341及342地號土地如附圖一所示Ａ部分
      ，面積36 平方公尺及Ｄ部分，面積21平方公尺之土地留
      作道路供原告通行，被告並不得於上開通路上為其他妨阻
      原告通行之行為，為無理由，應予駁回。
  六、本件因本案事證已臻明確，兩造其餘之主張陳述及聲請調
      查之證據，均與本院前揭判斷無違，毋庸再予審酌或予調
      查，附此敘明。
伍、訴訟費用負擔之依據：民事訴訟法第78條。
中    華    民    國    95    年    11    月    22    日
                  民事第二庭    法  官  詹秀錦
以上正本係照原本作成。
如對判決上訴，應於判決送達後20日內向本院提出上訴狀（須附
繕本）。
中    華    民    國    95    年    11    月    22    日
                                書記官  陳秀香


司法院資訊處製作；財團法人民間司法改革基金會備份。
